臺中高等行政法院判決
　　　　　　　　　　　　　　　　　　 94年度訴字第00271號
　　　　　　　　　　　　　　　.
原　　　告　甲○○
被　　　告　南投縣政府
代　表　人　乙○○
訴訟代理人　丁○○
上列當事人間因水土保持法事件，原告不服行政院農業委員會中
華民國93年8月17日農訴字第0930121384號訴願決定，提起行政
訴訟，本院判決如下︰
　　主  文
訴願決定及原處分不利原告之部分均撤銷。
訴訟費用由被告負擔。
　　事  實
一、事實概要：緣原告前擬具簡易水土保持申報書，向被告機關
    申請同意於南投縣信義鄉○○段46之1地號土地（下稱系爭
    土地）上施作整坡作業（開挖整地面積：2230平方公尺、挖
    填土石方量：200立方公尺、禁止外運）在案。嗣被告於93
    年1月15日派員會同相關單位人員及原告赴現場勘查指界，
    發現基地確有開闢道路及開挖情形。案經苗栗縣政府以其未
    先行擬具水土保持計畫送主管機關核定而擅自採取土石，違
    反水土保持法第12條及第23條第2項之規定，乃於93年3月10
    日以府流保字第09300510200號函裁處原告新台幣（下同）
    30萬元罰鍰，命其應立即停止一切非法開發使用行為，應於
    挖填地表儘速恢復農業使用，實施全面植生復舊，並自第一
    次處分書收受之日起兩年內，暫停該土地之開發申請。原告
    不服，提起訴願，經訴願決定：「原處分關於『自本處分書
    收受之日起兩年內，暫停該地開發申請』部分撤銷，其餘訴
    願駁回。」原告仍表不服，遂提起本件行政訴訟。
二、兩造聲明：
    (一)原告聲明求為判決：訴願決定及原處分不利原告之部分均
      撤銷。
　　(二)被告聲明求為判決：駁回原告之訴。
三、兩造之陳述：
    (一)原告主張之理由：
    1.程序部分：被告府流保字第09300510200號原處分書，以
      原告違反水土保持法處30萬元罰鍰，原告不服，於93年3
      月16日提起訴願，行政院農業委員會（下稱農委會）於93
      年7月23日以農訴字第0930099196號函通知原告稱有關提
      訴願應予延展二個月，惟該日起，原告即未收到任何農委
      會任何通知書，原告根本未簽收。原告於94年3月23日於
      被告「縣民時間」陳情未收到農委會訴願決定書，被告以
      94年4月14日以府流保字第0940070310函告農委會之訴願
      決定書已於93年8月17日以農訴字第0930121384號為決定
      ，諭知原告逕向農委會查詢，原告始知該訴願決定書，惟
      原告迄今未收到該決定書，致原告無法於法定期間內提行
      政訴訟，此遲誤非可歸責於原告，爰依行政訴訟法第91條
      第1項規定聲請回復原狀。
    2.實體部分：因921地震及賀伯颱風、桃芝颱風過境後，因
      土石流造成原告系爭土地部分被沖毀，土地上留下許多大
      石頭，有照片可稽，為求復耕，遂於92年8、10月間向被
      告提出簡易水土保持申報書，俾土地上種植龍鬚菜，以養
      家活口。經被告92年12月1日府流保字第09202210280號函
      核准在案，原告即僱工請挖土機整地，將土地內大型石頭
      移開，熟知整地之第四天，即被警察人員以原告有盜取砂
      石函送，被告即以原告「未依水土保持法第12條先行擬具
      水土保持計畫送主管機關核定而擅自採取土石」為由，處
      30萬元罰鍰，並自第1次處分書收受之日起二年內，暫停
      系爭土地之開發申請。
    3.惟查，原告係依原處分所核准水土保持計畫施作，根本未
      將申請地號內之土石，擅自採取土石往外運，僅將土地內
      大型石頭移開，讓土地內呈平坦，俾能種植農作物，且原
      告行為係經被告核准在案，原告行為並無任何不法，請判
      決如訴之聲明，如鈞院認原告無以卸責，請審酌原告實際
      所獲利益及行為動機及目的，惠為最輕之罰鍰，以符比例
      原則。
    (二)被告答辯之理由：
    1.緣原告系爭土地前經向被告申請整坡作業簡易水土保持申
      報書，經被告於92年12月1日府流保字第09202210280號函
      核准在案，但原告於整坡中未依核准函說明二應遵照辦理
      事項(一)辦理，經南投縣警察局信義分局取締盜採砂石現場
      會勘紀錄表內註明未經核准竟擅自將砂石搬運至泫懋砂石
      場堆置，嗣後信義鄉公所於92年12月30日信鄉農字第
      0920023035號函查報被告，被告於93年1月15日至現場勘
      查，原告現場指界並簽名在卷，由現場基地確有開闢道路
      之實，本案事實明確，顯有違反水土保持法第12條之規定
      ，被告以該法第33條第1項第2款之規定處以30萬元及應依
      指定改正事項及規定限期改正完成，並自第1次處罰之處
      分書送達日起兩年內暫停該地之開發申請。
    2.原告不服，於93年3月16日向被告提起訴願，經農委會93
      年8月17日農訴字第0930121384號訴願決定書主文內原處
      分關於（自本處分書收受之日起兩年內暫停該地開發申請
      ）部分撤銷外，其餘訴願駁回，被告之處分並無不當。
    3.被告於94年3月2日府流保字第09400440386號函發函催繳
      ，嗣後原告委任江龍漢於94年3月23日至府縣民時間民眾
      建議解決事項，被告於94年4月14日府流保字第
      09400740310號函函復原告委任代理人告知原告，被告對
      本案之說明。本案如依農委會訴願決定書訴願決定已超出
      2個月之時效。
    4.依據水土保持法第12條「水土保持義務人於山坡地或森林
      區內從事下列行為，應先擬具水土保持計畫，送主管機關
      核定，如屬依法應進行環境影響評估者，並應檢附環境影
      響評估審查結果一併送核：1、從事農、林、漁、牧地之
      開發利用所需之修築農路或整坡作業。2、探礦、採礦、
      鑿井、採取土石或設置有關附屬設施。3、修建鐵路、公
      路、其他道路或溝渠等。4、開發建築用地、設置公園、
      墳墓、遊憩用地、運動場地或軍事訓練場、堆積土石、處
      理廢棄物或其他開挖整地。前項水土保持計畫未經主管機
      關核定前，各目的事業主管機關不得逕行核發開發或利用
      之許可。」本案原告於山坡地範圍擅自採取土石，未先擬
      具水土保持計畫送被告核定，違反水土保持法之規定，為
      原告人所不爭之事實。
    5.有關原告之主張，答辯如下：
      (1)原告稱因921地震及賀伯颱風、桃芝颱風過境後因土石
        流造成原告所有於信義鄉○○段46、46之1、46之2地號
        土地部分被沖毀，土地上留下許多大石頭，為求復耕，
        於92年8月間向被告提出簡易水土保持申報書，經被告
        92年12月1日府流保字第09202210280號函核准在案，原
        告所申請之地號基地經現場勘查，已變成河道及河床，
        被告本不予同意，但為顧及原告生計，才准予整坡作業
        做種植作物之用，但原告不但不知被告之用心，且利用
        此核准案件整坡作業中做砂石外運之實，實不足以體諒
        。
      (2)原告利用整坡作業中將土石外運，遭致南投縣警察局信
        義分局人員查獲並做成會勘紀錄表，由會勘紀錄表內之
        發現與會勘事實，已可確認為土石外運，嗣後又經信義
        鄉公所於92年12月30日信鄉農字0000000000 5號函查報
        被告，經被告93年1月15日至現場實地勘查，原告現場
        指界，基地確有開闢農路及開挖將基地之土石外運他處
        ，土石外運需另提水土保持計畫送審核可獲申請核准，
        但原告並未依被告核准函說明2第4項辦理，被告認定已
        違反水土保持法第12條第1項第2款之規定。
      (3)原告稱並未將申請地號內之土石外運，但由現場實地勘
        查基地內僅剩石頭，砂石已不復見，由相片已可明顯看
        出，如僅係作整坡作業做種植作物之用何需如此大肆開
        挖，並將可種植之土壤運至非申請地號內，由以上之相
        關證物，本案確為違規無誤。
    6.被告為山坡地之管理機關，對山坡地如不嚴加維護管理，
      人民如競相仿效，先以申請核准再行違規之實，國土保安
      豈不破壞無虞，屆時如造成人民生命財產之危害，再做亡
      羊補牢，為時已晚。
    7.綜上，原告顯為逃避責任故意推諉之詞，被告之處分並無
      不當，請依法駁回原告之訴訟。
　　理  由
一、本件農委會之訴願決定書係於93年8月18日送交原告之媳婦
    丙○○收受，有訴願文書郵務送達證書一件附於訴願卷可稽
    ，惟丙○○係住在南投縣水里鄉民和村忠信巷66之4號，而
    原告當時係住在南投縣信義鄉地利村開信巷26之3號，原告
    與丙○○住居所不同，且未同居，是以丙○○並非原告之同
    居人，丙○○即非本件訴願決定書應受送達之人，事後丙○
    ○又未將該訴願決定書送交原告收受，且該訴願決定書已經
    找不到了，業據證人丙○○到庭證述在案。該訴願決定書既
    未經合法送達於原告，則其提起撤銷訴訟之期間自無從起算
    ，原告於94年5月25日提起本件訴訟並未逾期，亦無遲誤提
    起撤銷訴訟之不變期間之問題，原告聲請回復原狀，即無必
    要，合先敘明。
二、本件被告以原告未先擬具水土保持計畫，送請主管機關核定
    ，卻擅自於系爭土地上開挖採取土石外運，案經被告於92年
    10月9日派員會同相關單位人員及原告赴現場勘查結果，以
    其違反水土保持法第12條及第23條第2項規定，依同法第33
    條第1項第2款規定裁處原告30萬元罰鍰，命其應立即停止一
    切非法開發使用行為，應於挖填地表儘速恢復農業使用，實
    施全面植生復舊，並自第一次處分書收受之日起兩年內，暫
    停該土地之開發申請。原告不服，提起訴願，經訴願決定：
    「原處分關於『自本處分書收受之日起兩年內，暫停該地開
    發申請』部分撤銷，其餘訴願駁回。」原告仍表不服，遂提
    起本件行政訴訟。
三、經查，本件被告對原告處分所發之處分函，其上記載原告之
    違反事實為「未依水土保持法第12條之規定，先行擬具水土
    保持計畫送主管機關核定而擅自採取土石。」處分理由及適
    用法令記載「違反水土保持法第12條及第23條第2項規定，
    依據同法第33條第1項第2款規定處分。」此有被告機關93年
    3月10日府流保字第09300510200號函一件附卷可稽。被告所
    開立之處分書是處罰原告於93年1月15日，在系爭土地上未
    依水土保持法第12條之規定，先行擬具水土保持計畫送主管
    機關核定而擅自採取土石之行為，並以原告違反水土保持法
    第23條第2項之規定予以裁罰。惟原告已有申請簡易水土保
    持申報書並經被告核准在案，此有被告92年12月1日府流保
    字第0920221028－0號函一件附卷可憑，而原告未依被告所
    核定之水土保持計畫從事整坡作業，不得將土石外運之規定
    ，卻擅自將系爭土地上開挖採取土石外運，案經被告於92年
    10月9日派員會同相關單位人員及原告赴現場勘查屬實，有
    南投縣政府會勘紀錄表影本及現場違規照片附卷可稽，復為
    原告所不爭，其未依被告核定水土保持申報書實施之違規事
    實，至為明確。是被告處分書所載之違規事實，與原告實際
    違規事實不符，自有認定事實之違法，被告據以裁處所適用
    之水土保持法第23條第2項亦隨之有誤，致影響本件被告做
    成處分之判斷。則被告於93年3月10日作成處分，核有違誤
    ，訴願決定就不利於原告之部分未予糾正，亦有未洽。原告
    起訴意旨執以指摘，為有理由，應由本院將訴願決定及原處
    分對於原告不利之部分均予撤銷，由被告另為適法之處分。
四、據上論結，本件原告之訴為有理由，依行政訴訟法第195條
    第1項前段、第98條第3項前段，判決如主文。
中　　華　　民　　國　　94　　年　　11　　月　　16　　日
                第三庭審判長法  官　沈　應　南
                            法  官　許　武　峰
                            法  官　林　秋　華
以上正本證明與原本無異。
如不服本判決，應於判決送達後20日內向本院提出上訴書狀，其
未表明上訴理由者，應於提起上訴後20日內向本院提出上訴理由
書（須依對造人數附具繕本）；如於本判決宣示或公告後送達前
提起上訴者，應於判決送達後20日內補提上訴理由書（須附繕本
）。未表明上訴理由者，逕以裁定駁回。
提起上訴應預繳送達用雙掛號郵票390元（34元及5元郵票各10份
)。
中　　華　　民　　國　　94　　年　　11　　月　　16　　日
                            書記官  黃  靜  華
